臺灣臺中地方法院刑事判決　　　　　　　　　　　　　九十一年度自字第九九七號
　　自　訴　人　臺灣丸久股份有限公司　設臺中市○村路○段六九○之一號
　　代　表　人　癸○○
　　代　理　人　趙建興律師
　　被　　　告　丙○○
　　　　　　　　乙○○
　　　　　　　　丁○○
　　　　　　　　己○○
右列被告等因業務侵占等案件，經自訴人提起自訴，本院判決如左：
    主  文
丙○○共同連續意圖為自己不法之所有，而侵占對於業務上所持有之物，處有期徒刑
拾月。
乙○○共同連續意圖為自己不法之所有，而侵占對於業務上所持有之物，處有期徒刑
柒月。
丁○○共同連續意圖為自己不法之所有，而侵占對於業務上所持有之物，處有期徒刑
壹年陸月。
己○○無罪。
    事  實
一、丁○○、乙○○、丙○○均為臺灣丸久股份有限公司松竹店（下簡稱丸久松竹店
    ）之收銀員，丁○○之任職時間係自民國（下同）八十九年九月二十五日起至九
    十一年三月十四日止，乙○○係自八十九年十一月一日起至九十一年八月二十六
    日止，丙○○則係自九十一年二月二十八日起至九十一年八月二十六日止，三人
    均為執行丸久松竹店收銀業務之人，且丸久松竹店為條使用電子計算機處理會計
    資料之商業，故丁○○、丙○○、乙○○亦為處理電子計算機有關人員。丁○○
    任職期間，即與乙○○、丙○○以及任職於同店之辛○○（另行審結）共同基於
    意圖為自己不法所有之犯意聯絡，約定彼此在丸久松竹店購物時，將其中數項物
    品不予結帳，而共同連續侵占業務上所持有之貨品，並故意在收銀機上輸入低於
    應收取價款之不實資料多次。嗣丁○○離職後，丙○○、乙○○仍與丁○○共同
    基於意圖為自己不法所有之犯意聯絡，連續於丁○○至丸久松竹店購物時，將其
    中數項物品未結帳，而侵占業務上所持有之貨品交付丁○○，並故意在收銀機上
    輸入低於應收取價款之不實資料多次，丙○○前後共侵占二十餘次，詳細金額不
    詳（在新臺幣二十六萬元以下）、乙○○前後共侵占約二十次，詳細金額不詳（
    在新臺幣九萬六千元以下）、辛○○前後共侵占約二十次，詳細金額不詳（在新
    臺幣二萬五千元以下）。丁○○所得之物品價值則約在新臺幣（下同）三十八萬
    零九百七十元以下。嗣丸久松竹店因察覺有異，於九十一年八月二十六日清查之
    後乃發現上情。
二、案經自訴人提起自訴。
    理  由
甲、被告丁○○、丙○○、乙○○有罪部分：
一、訊據被告丁○○矢口否認右揭犯行，惟被告丙○○、乙○○則對於丁○○如何讓
    渠等少算錢，故渠等亦讓丁○○少算錢，各約二十餘次、二十次等事實供承不諱
    ，並具結在卷，核與自訴人指述情節及證人即自訴人公司之母公司（松青商業股
    份有限公司）稽核黃錫釧、林致理、林育如、證人即自訴人公司之區域督導招佩
    豪、證人即自訴人公司松竹店之店長呂文財等所述相符，並有自訴人所提出之稽
    核報告、被告丁○○、丙○○、乙○○三人之考勤表等可參，事證明確，被告丁○○、丙○○、乙○○之犯行均堪認定。
二、核被告丁○○、丙○○、乙○○所為，均係犯刑法第三百三十六條第二項之業務
    侵占罪及商業會計法第七十二條第一款之罪。渠等每次犯行，係以一行為觸犯上
    開二罪名，應依刑法第五十五條規定，從一重之業務侵占罪處斷。被告丁○○、
    丙○○、乙○○三人之間有犯意之聯絡及行為分擔，均為共同正犯。被告丁○○
    於離職後，雖已非丸久松竹店之員工，惟仍與被告丙○○、乙○○共同實施，依
    刑法第三十一條第一項之規定，以共犯論。渠等之多次犯行，時間緊接，方法相
    同，觸犯構成要件相同之罪名，顯係基於概括犯意為之，為連續犯，應依刑法第
    五十六條之規定以一罪論，並加重其刑。爰審酌被告三人犯罪之動機均係貪圖自
    己及他人之小利，其中被告丁○○為最先提議之人，且所得利益最多，被告丙○○次之，被告乙○○較少，犯罪後被告丁○○仍一再飾詞圖卸、被告丙○○、乙○○則坦承犯行等一切情狀，分別量處如主文所示之刑。
三、自訴意旨另以：被告三人除上述犯罪手法外，另以：（一）將顧客留下不要的發
    票作廢，事後平分現金。（二）在為顧客結帳時，按下立即更正鍵消除金額，但
    仍向顧客收取原應支付之款項等二種方式，侵占業務上所持有之現金云云。惟查
    ：
（一）自訴人所稱被告三人將顧客留下不要的發票作廢云云，被告三人堅決否認，而
      自訴人除被告丙○○、乙○○、辛○○三人於審判外所書之「自白書」外，未
      提出任何證據可資佐證，而被告丙○○、乙○○、辛○○三人於審判時均一致
      辯稱：自白書係遭公司主管脅迫稱：「不寫自白書即送法辦」，依公司提供之
      範例抄寫等語。被告丙○○、乙○○、辛○○三人既陳述其自白係出於不正之
      方法，依刑事訴訟法第一百五十六條第三項之規定，自白如係經檢察官提出者
      ，法院應命檢察官就自白之出於自由意志，指出證明之方法，本件自白既係自
      訴人提出，依據同一法則，應由自訴人就被告自白之出於自由意志，指出證明
      之方法。查自訴人所提出之被告丙○○、乙○○、辛○○三人之「自白書」內
      容除金額外均大同小異，的確有違常情，而證人黃錫釧、林致理、林育如、招
      佩豪、呂文財等人雖證稱被告丙○○、乙○○、辛○○三人之「自白書」出於
      自由意志云云，惟證人黃錫釧、林致理、林育如係自訴人公司之母公司之稽核
      ，證人招佩豪係自訴人公司之區域督導，證人呂文財係自訴人公司松竹店之店
      長，渠等證人可能即為對被告丙○○、乙○○、辛○○三人施以脅迫之人，縱
      然不是，以其身為自訴人或自訴人之母公司職員之重大利害關係，亦絕無可能
      承認自己或公司其他主管對丙○○、乙○○、辛○○三人施以脅迫，故此五人
      之證言，尚不足以認定被告丙○○、乙○○、辛○○三人於審判外之「自白書
      」出於自由意志，故此三名被告之「自白書」無證據能力。於排除上開無證據
      能力之自白後，自訴人認被告三人將顧客留下不要的發票作廢云云，並無證據
      可資證明，惟此部分自訴人係與前揭有罪部分以連續犯之裁判上一罪起訴，爰
      不另為無罪之諭知。
（二）自訴人所稱被告丁○○、丙○○、乙○○三人在為顧客結帳時，按下立即更正
      鍵消除金額，但仍向顧客收取原應支付之款項云云，固提出被告丙○○、乙○○之自白書及統一發票影本三冊為證，惟被告丙○○、乙○○審判外之自白書
      無證據能力，業如上述；而被告三人均否認該等犯行，辯稱：有時係因特價時
      期標示不清，顧客發現所選物品並非特價之價格，就會表示不要；有時是因超
      市內水果很多，無法貼條碼，需要放很多條碼在櫃臺，是一整串，條碼機很敏
      感，有時會重複感應相同東西，或是感應鄰近別的條碼；有時係因鮮乳買大送
      小，放在同一袋子，條碼朝內，必須轉方向，經常導致感應失誤等等，以上均
      須使用更正鍵，沒有以此手法侵占公司款項等語。經查被告等上開辯解，均為
      超市常見之情形，尚不違背經驗法則，故不能單以上開三冊發票影本，遽認被
      告丁○○、丙○○、乙○○經手之有更正紀錄之發票，必然即為侵占現金之結
      果。經傳訊自訴人呈報之證人即顧客十三人結果，有甲○○、庚○○、壬○○
      、戊○等四人到庭（均見九十二年六月三日審判筆錄），該四人均一致證稱：
      購物時並無發現發票金額比東西短少情形，沒有發現被告操作異常或無印象等
      語，其中證人戊○證稱：九十一年四月二十三日發票有扣除七十五元是多打的
      ，收銀員不小心多按一次，我會很注意金額等語。證人壬○○證稱：九十一年
      四月二十三日發票為何有扣除一百多元我也不知道，收銀員說多少錢我就給多
      少錢，沒注意內容。曾有一、二次因帶的錢不夠，買了再向結帳人員表示不要
      等語。故證人戊○、壬○○所言，均不足以證明上開更正紀錄，係被告侵占現
      金之結果。又在證人庚○○部分，經本院核對自訴人於九十二年五月七日庭提
      之證人庚○○於九十一年四月七日購物之發票存根影本，機號Ｃ○○○六收銀
      員（被告乙○○）輸入小玉西瓜兩個，嗣以更正鍵扣除一個，僅餘一個結帳，
      惟核對證人庚○○在庭所為之證言：如果有買，只會買一顆等語，則被告乙○○並無任何得利；另證人甲○○則證稱：忘記該張發票為何扣除三十元，不曾
      買了再向結帳人員表示不要等語，惟經本院核對自訴人於九十二年五月七日庭
      提之證人甲○○於九十一年三月十一日購物之發票存根影本，機號Ｃ○○○六
      收銀員（被告乙○○）輸入「味全林鳳營低脂」三十元之後，隨即將該三十元
      更正扣除，惟緊接又輸入「林鳳營低脂鮮乳」一百一十五元，是否有前述鮮乳
      買大送小，放在同一袋子，感應錯誤之情形，非無可疑，故證人庚○○、甲○○所言，亦不足以證明上開更正紀錄，係被告侵占現金之結果，此部分證明力
      亦屬不足。此外證人即丸久松竹店之店長呂文財雖在庭證稱：當時有客人檢舉
      我們店裡有收銀員漏開發票情形，我去看監視錄影機及各收銀員的收銀狀況，
      發現異常云云，惟該名檢舉之顧客為何人，自訴人或證人呂文財均無法舉出其
      姓名，無從傳訊，而證人呂文財所謂「異常」之錄影帶，自訴人復陳稱並未留
      存，已錄其他畫面，而以證人呂文財乃自訴人公司松竹店之店長，難以期待其
      立場無偏頗自訴人之虞，故在其餘證據均不足佐證之情形下，亦不能單以呂文
      財之證詞，作為不利於被告之認定。惟此部分自訴人亦與有罪部分以連續犯之
      裁判上一罪起訴，爰同不另為無罪之諭知。
乙、己○○無罪部分：
一、自訴人對於被告己○○自訴意旨略以：被告己○○為被告丁○○之夫，亦連續多
    次至丸久松竹店購物，由被告丙○○將其中數項物品未結帳，而與被告丙○○共
    同侵占業務上所持有之貨品，因認被告己○○亦共犯刑法第三百三十六條第二項
    之業務侵占罪嫌云云。
二、按犯罪事實應依證據認定之，無證據不得認定犯罪事實。又不能證明被告犯罪者
    ，應諭知無罪之判決，刑事訴訟法第一百五十四條第二項、第三百零一條第一項
    分別定有明文。次按告訴人之告訴，係以使被告受刑事訴追為目的，是其陳述是
    否與事實相符，仍應調查其他證據以資審認；又認定不利於被告之事實，須依積
    極證據，苟積極證據不足為不利於被告事實之認定時，即應為有利於被告之認定
    ，更不必有何有利之證據，最高法院分別著有五十二年度臺上字第一三○○號、
    三十年度上字第八一六號判例可資參照。此等原則，於自訴案件，亦有其適用。
三、查自訴人認被告涉有上述犯行，係以被告丙○○之自白書及證人招佩豪於九十二
    年十一月十三日審判時之證言等，為其主要論據。訊據被告己○○對於曾在丸久
    松竹店購物之事實坦白承認，惟堅詞否認有何共同侵占犯行，辯稱：渠購物均有
    付錢，自訴人所稱錄影帶中有錄到伊之影像係伊前去換貨，並非侵占等語。經查
    ：
（一）被告丙○○於審判外之「自白書」固有記載：「九十一年八月五日晚上十時十
      分左右以（為「已」之誤）離職員工丁○○的先生所購買東西米、優格、面紙
      、洗髮乳、餅乾等皆未結帳而讓其離去，此種行為為彼止（為彼此之誤）互相
      串通：：：」等語，惟其本件「自白書」無法證明出於自由意志，故無證據能
      力之情，已如上述，應予排除；至於被告丙○○雖於九十二年九月十七日準備
      程序中陳稱：「我沒有Ａ錢，只是幫丁○○、己○○少算東西，己○○的次數
      比較少，不到五次」等語，惟審判時即又改稱：「己○○是來換商品」等語（
      九十二年十一月十八日審判筆錄第十五頁），前後雖有不符，然而丙○○於審
      判程序對於被告己○○涉案部分係以證人之身份具結，於準備程序則無，自以
      審判中所述較為可採。另被告乙○○則供稱其未曾讓己○○少算錢，只有幫丁○○少算等語（九十二年十一月十八日審判筆錄第二七頁），被告辛○○亦同
      （九十二年二月十二日審判筆錄第三頁）。
（二）證人招佩豪於九十二年十一月十三日審判時固證稱：錄影帶有找到存疑畫面，
      當時是有看到他先生（指被告己○○）出現在錄影帶中云云，惟該錄影帶，自
      訴人復陳稱並未留存，已錄其他畫面，無從勘驗，而證人招佩豪係自訴人公司
      之區域督導，難以期待其立場無偏頗自訴人之虞，故在其餘證據均不足佐證之
      情形下，亦不能以招佩豪之證詞，作為不利於被告己○○之認定。
（三）是故本案現存積極證據，尚不足以證明被告己○○有與被告丁○○、丙○○、
      乙○○或辛○○共同侵占之犯行，揆諸前揭法條及判例意旨，即應為有利於被
      告之認定，依法對於己○○應為無罪之判決，以免冤抑。
據上論斷，應依刑事訴訟法第三百四十三條、第二百九十九條第一項前段、第三百零
一條第一項，商業會計法第七十二條第一款、刑法第十一條前段、第二十八條、第五
十六條、第三十一條第一項、第三百三十六條第二項、第五十五條，罰金罰鍰提高標
準條例第一條前段，判決如主文。
中      華      民      國    九十三    年      三      月    二十九    日
                              臺灣臺中地方法院刑事第六庭
                                  審判長法  官  夏一峰
                                        法  官  鄧敏雄
                                        法  官  林念祖
右正本證明與原本無異。
如不服本判決，應於送達後十日內向本院提出上訴狀（須附繕本），上訴於臺灣高等
法院臺中分院。
                                        書記官
中      華      民      國    九十三    年      三      月    二十九    日
附錄論罪科刑法條
中華民國刑法第三百三十六條 (公務公益侵占罪、業務侵占罪)
對於公務上或因公益所持有之物，犯前條第一項之罪者，處一年以上七年以下有期徒
刑，得併科五千元以下罰金。
對於業務上所持有之物，犯前條第一項之罪者，處六月以上五年以下有期徒刑，得併
科三千元以下罰金。
前二項之未遂犯罰之。
商業會計法第七十二條
使用電子計算機處理會計資料之商業，其前條所列人員或處理該電子計算機有關人員
有左列情事之一者，處五年以下有期徒刑、拘役或科或併科新臺幣十五萬元以下罰金
：
            一  故意登錄或輸入不實資料者。
            二  故意毀損、滅失、塗改貯存體之會計資料，致使財務報表發生不實
                結果者。
            三  故意遺漏會計事項不為登錄，致使財務報表發生不實之結果者。
            四  其他利用不正當方法，致使會計事項或財務報表發生不實之結果者
